【裁判字號】    95,訴緝,150
【裁判日期】    950920
【裁判案由】    偽造有價證券
【裁判全文】
臺灣板橋地方法院刑事判決             95年度訴緝字第150號
公  訴  人  臺灣板橋地方法院檢察署檢察官
被      告  甲○○
指定辯護人  本院公設辯護人湯明純
上列被告因偽造有價證券等案件，經檢察官提起公訴（91年度偵
字第8872號），本院判決如下：
    主  文
甲○○共同意圖供行使之用，而偽造有價證券，處有期徒刑年
貳月。本票壹紙（發票人：丁○○、票號283417 號 、發票日：
90年3 月19日、到期日：90年7 月19日、面額：新臺幣拾柒萬元
）、該本票背面之偽造「乙○○」背書、及偽造連帶保證人「乙○○」之切結書部分（以上均含偽造「乙○○」署押暨捺印指紋
各壹枚，共計貳枚），均沒收之。
    事  實
一、甲○○自民國89年間起至90年間止，向丙○○租用車輛，積
    欠租金等費用共計新臺幣（下同）17萬元，丙○○遂於90年
    3 月19日，找甲○○至臺北縣中和市○○街68巷6 號丙○○
    所經營之車行處商談債務問題，丙○○為使其上開債權能有
    連帶保證人擔保以獲清償，而甲○○亦為應付丙○○之催索
    ，渠等二人在明知甲○○之兄乙○○及甲○○之妻丁○○均
    未曾同意為甲○○之前開債務擔保之情況下，竟仍共同意圖
    供行使之用，並基於偽造有價證券及行使偽造私文書之犯意
    聯絡，由甲○○在其所書寫承諾自90年3 月21日起每月清償
    1 萬5 千元之切結書連帶保證人欄上偽造「乙○○」署押（
    含捺印指紋）1 枚，以表徵乙○○有為甲○○擔任連帶保證
    人之意思，並由甲○○在其所簽發本票（票號283417號、發
    票日：90年3 月19日、到期日：90年7 月19日、面額：新臺
    幣17萬元）之發票人欄上偽造「丁○○」之署押（含捺印指
    紋）1 枚，以偽造成「丁○○」為共同發票人之本票1 紙，
    另接續於該紙本票背面偽造「乙○○」之署押（含捺印指紋
    ）1 枚後，以偽造成「乙○○」之背書，將上開切結書暨本
    票均交付予丙○○收執，以利丙○○向丁○○與乙○○分別
    行使追索發票責任及連帶保證責任，嗣於90年3 月19日後之
    不詳時間，丙○○即持上開切結書暨本票，至丁○○之住處
    向其家人催討債務未果，足生損害於乙○○。
二、案經丙○○訴請臺灣板橋地方法院檢察署檢察官偵查起訴。
    理  由
一、按刑事訴訟法第159 條第1 項雖規定，被告以外之人於審判
    外之言詞或書面陳述，除法律有規定外，不得作為證據。惟
    同法第159 條之5 第1 、2 項已規定，經當事人於審判程序
    同意作為證據，法院審酌該言詞陳述或書面陳述作成時之情
    況，認為適當者，亦得為證據。當事人、代理人或辯護人於
    法院調查證據時，知有第159 條第1 項不得為證據之情形，
    而未於言詞辯論終結前聲明異議者，視為有前項之同意（指
    同條第1 項之同意作為證據），此乃第159 條第1項 所容許
    ，得作為證據之例外規定之一。經查，本案被告甲○○及檢
    察官於言詞辯論終結前，均未就所調查之證據主張有刑事訴
    訟法第159 條第1 項不得為證據之情形，故本案經調查之證
    人丁○○及乙○○於偵訊中之證述、系爭本票及切結書等證
    據，雖屬審判外之言詞及書面陳述，惟均有證據能力，合先
    敘明。
二、訊據被告甲○○固供認其與告訴人丙○○二人於上揭時、地
    ，均明知丁○○及乙○○並未同意為甲○○擔保上開債務之
    履行，仍由甲○○在上開本票及切結書上偽造丁○○及乙○○之署押並捺印指紋後交付予告訴人之事實屬實，惟辯稱：
    告訴人提起本件告訴之前有向法院提起自訴告伊侵占，伊有
    承諾要分期還給他，且因為伊已與告訴人達成協議要分期付
    款，所以該案件是以無罪判決審結，但在該案件開庭之前，
    告訴人有先要求伊不要出庭，在開庭當天還要伊到他家，後
    來告訴人反悔不讓伊分期，而要求伊一次還清，並找了2 個
    黑道人士把伊先押伊到伊哥哥家，但是因為伊哥哥不在家，
    所以才押伊去告訴人的家，系爭本票是伊在受脅迫的情形下
    所簽，並非基於自由意識下所為云云。經查：
  (一)被告未經乙○○及丁○○之同意，而擅自在上開切結書及本
    票上偽造乙○○及丁○○之署押，由告訴人持以向丁○○的
    家人催討債務等情，業據證人丁○○於偵查及本院審理時結
    證屬實（見臺灣板橋地方法院檢察署91年度偵字第8872號偵
    查卷第5 頁、本院95年度訴緝字第150 號卷第85至87頁），
    並經證人乙○○於偵訊中證述明確（見同署91年度他字第10
    87號偵查卷第19頁），又證人即告訴人丙○○亦於本院審理
    時結證稱：伊有要求被告找一個共同發票人及背書人，並有
    建議被告可以找他哥哥或太太，而被告當著伊的面以乙○○
    與丁○○名義簽立上開切結書及本票並捺印指紋時，確實並
    未經過丁○○與乙○○的同意，當時丁○○與乙○○二人均
    不在場，且被告當時亦未與丁○○及乙○○二人通上電話取
    得聯繫，伊於被告以丁○○與乙○○名義簽立上開切結書及
    本票時，只要求被告要為自己所作所為負責而已等語屬實（
    見本院卷第77至83頁），上開證人所述各節互核與被告所述
    情節相符，並有上開切結書及本票各1 紙在卷可稽。據上足
    證系爭本票發票人丁○○暨背書人乙○○部分及系爭切結書
    連帶保證人部分確屬偽造無疑，亦足認被告與告訴人二人確
    係在明知丁○○與乙○○二人均未同意為被告之債務擔保之
    情況下，仍由被告擅自以丁○○與乙○○之名義分別在上開
    切結書及本票偽造簽名捺印之事實無誤。縱使證人即告訴人
    一再強調稱：伊於被告偽造系爭切結書及本票前後，均有提
    醒被告要記得去詢問他哥哥乙○○等語，然而，偽造有價證
    券足以危害社會交易安全及偽造文書足以生損害於他人，祇
    須偽造時足以發生損害為已足，至真正名義人之事後追認，
    與已成立之罪名並無影響，況且，事實上乙○○與丁○○二
    人事後亦未表示同意，是以告訴人前揭所述，並無足卸免其
    與被告共同謀議偽造系爭切結書及本票之罪責。
  (二)雖被告以：告訴人於自訴伊侵占案件開庭之前，有先要求伊
    不要出庭，在開庭當天還要伊到他家，並找了2 個黑道人士
    把伊先押在他家強迫伊簽立系爭本票及切結書云云置辯。惟
    查：(1)固然被告於前揭侵占案件之90年3 月21日審理時係陳
    述：伊去找自訴人（即泰弘文通有限公司，自訴代理人為丙○○），可是他們不讓伊離開，以致於伊無法於90年3 月19
    日到庭等語，惟經該侵占案件承審法官進一步詢及有關其與
    該案件自訴人談和解之情形時，被告僅係供稱：「我已經開
    本票給自訴人公司了」等語（見本院90年度自字第31號案卷
    第45頁），則倘若被告確有遭受告訴人之脅迫而偽造丁○○
    與乙○○之署押以偽造成系爭本票及切結書，何以其於彼時
    未立即報警處理或向該案件承審法官提及此事，此係與常情
    有悖。且被告迄於本院95年9 月6 日審理時又改口供陳：告
    訴人係於伊到法院開完庭後將伊押走等語（見本院卷第83頁
    ），惟事實上被告於其被訴侵占案件之90年3 月19日調查庭
    期日並未到庭，此有本院90年度自字第31號案件之90年3 月
    19 日 訊問筆錄在卷可考（見該案卷第42頁），被告此部分
    所辯係顯與事實不符。則被告對於其究係於何時何地遭受告
    訴人限制其行動自由，前後供述並不一致，被告所辯是否屬
    實，已啟人疑竇。(2)況據證人丁○○證述稱：被告自89年離
    家後，就沒有與家人聯絡，伊於90年間遭告訴人討債之後，
    才透過被告妹妹以電話聯絡上被告，伊有詢問被告為何讓債
    權人持本票到家裡甚至伊娘家來逼債，被告說他是被逼簽下
    本票的，並被車行的人押走等語（見本院卷第85至87頁），
    由此足見被告在偽造丁○○署押以偽造系爭本票之後，並未
    曾主動告知丁○○上情，而是在證人丁○○於電話中質問被
    告何以告訴人會向伊索債之後，才被動地供述出上情。參以
    被告於簽發系爭本票及切結書之後即逃逸無蹤，嗣經本院於
    91年11月29日第一次發布通緝一年餘後，始於93年1 月23日
    緝獲到案，經具保人即被告出具保發金後釋放被告，被告竟
    棄保逃亡，復經本院於93年12月16日第二次發布通緝後，嗣
    於95年7 月12日始再度緝獲到案，緝獲時居所仍不定等情，
    業經被告陳明在卷，並有本院通緝書2 份在卷可稽。故被告
    在預見其偽造丁○○簽發系爭本票後，告訴人將持以向丁○○追索債務之情況下，竟仍對丁○○隱匿上情，自己逃逸以
    躲避債權人追索而不加聞問處理，而使丁○○為其承擔債務
    ，足證被告確有偽造系爭本票及切結書之動機存在。被告辯
    稱其係受告訴人脅迫始偽造系爭本票及切結書乙節，應係事
    後臨訟卸責之詞，無足採信。(3)固然證人即告訴人於本院審
    理時陳稱：當時確有伊二、三位朋友在場找伊泡茶，伊有叫
    被告簽本票，伊朋友看到了也叫他簽本票，發生這種事，伊
    朋友的口氣不太好，有叫被告背書等語（見本院卷第79頁）
    ，然其堅詞否認有任何恐嚇被告之行為，而被告之前揭辯詞
    又有瑕疵可指，此外，並無其他積極事證足資佐證被告前揭
    置辯情節，無從據引告訴人自承之上開情節即為對被告有利
    之認定。
  (三)綜上所述，參互印證，足認系爭本票暨切結書顯係被告基於
    自由意識下所偽造無疑。本案事證已甚明確，被告犯行堪以
    認定。
三、刑法修正後本案法律適用之說明：
    按法律變更之比較適用，比較時應就罪刑有關之共犯、未遂
    犯、想像競合犯、牽連犯、連續犯、結合犯，以及累犯加重
    、自首減輕暨其他法定加減（如身分加減）與加減例等一切
    情形，綜其全部罪刑之結果而為比較；且就比較之結果，須
    為整體之適用，不能割裂分別適用各該有利於行為人之法律
    ，此即法律變更之比較適用所應遵守之「罪刑綜合比較原則
    」及「擇用整體性原則」（參照最高法院24年上字第4634號
    判例、同院27年上字第2615號判例，及最高法院95年第八次
    刑事庭會議決議）。刑法第28條、第33條、第55條等規定均
    業經修正，於94年2 月2 日經總統公布，並自95年7 月1 日
    起施行（以下簡稱新刑法，修正前刑法簡稱舊刑法），茲說
    明本案新舊刑法適用情形如下：
  (一)舊刑法第28條係規定：「二人以上共同實施犯罪之行為者，
    皆為正犯」，修正後則將成立共同正犯之標準，由共同正犯
    之共同「實施」犯罪，改為共同「實行」犯罪，修正理由係
    認「實施」一詞，在實務上向來認為涵蓋陰謀、預備、著手
    、實行等概念在內，惟基於近代刑法個人責任原則及法治國
    人權保障之思想，上開實務見解應有所修正，不應承認「陰
    謀共同正犯」及「預備共同正犯」為共同正犯之參與類型，
    然無礙於「共謀共同正犯」之成立。是修正後之共同正犯之
    可罰性要件之範圍業已限縮，乃屬行為可罰性要件之變更，
    自應比較新舊法。本件被告無論依修正前後規定，均構成共
    同正犯，是此部分修正對被告言之，並無有利或不利之區別
    。
  (二)關於罰金刑，刑法分則編各罪所定罰金刑之貨幣單位原為銀
    元，舊刑法第33條第5 款規定：「罰金：1 元（銀元）以上
    。」，而依罰金罰鍰提高標準條例規定，就72年6 月26日前
    修正之刑法部分條文罰金數額提高2 至10倍，其後修正者則
    不提高倍數，並依現行法規所定貨幣單位折算新臺幣條例規
    定，以銀元1 元折算新臺幣3 元。而新刑法第33條第5 款規
    定：「罰金：新臺幣1000元以上，以百元計算之。」，新刑
    法第33條第5 款所定罰金貨幣單位經修正為新臺幣後，刑法
    分則各罪所定罰金刑之貨幣單位亦應配合修正為新臺幣，為
    使刑法分則編各罪所定罰金之最高數額與刑法修正前趨於一
    致，乃增訂刑法施行法第1 條之1 ：「中華民國94年1 月7
    日刑法修正施行後，刑法分則編所定罰金之貨幣單位為新臺
    幣。94年1 月7 日刑法修正時，刑法分則編未修正之條文定
    有罰金者，自94年1 月7 日刑法修正施行後，就其所定數額
    提高為30倍。但72年6 月26日至94年1 月7 日新增或修正之
    條文，就其所定數額提高為3 倍。」。從而，刑法分則編各
    罪所定罰金刑之最高數額，於上開規定修正後並無不同，惟
    新刑法第33條第5 款所定罰金刑最低數額，較之修正前提高
    ，自以舊刑法第33條第5 款規定有利於被告。
  (三)被告行為後，刑法第55條牽連犯之規定，業於94年2 月2日
    修正公布刪除，並於95年7 月1 日施行，則被告之前揭犯行
    ，因行為後新法業已刪除牽連犯之規定，此刪除雖非屬犯罪
    構成要件之變更，但顯已影響行為人刑罰之法律效果，自屬
    法律有變更，而依新刑法既已刪除牽連犯之規定，則所犯上
    述數行為依數罪併罰之規定分論併罰，則依刑法第2 條第1
    項規定之「從舊從輕」原則，比較新、舊法結果，適用被告
    之行為時法律即舊刑法論以牽連犯，從一重罪處斷，較有利
    於被告。
  (四)經綜合前述各項罪刑法律變更，整體為「從舊從輕」之比較
    結果，應一體適用被告行為時即舊刑法之規定，較有利於被
    告，合先敘明。
四、按本票為有價證券；又本票背書，在票據法上係表示對本票
    負擔保責任之意思，為法律規定之文書。核被告意圖供行使
    之用，而偽造系爭本票足以生損害於社會交易安全，而偽造
    系爭本票之背書及系爭切結書並持以行使之行為，足以生損
    害於他人，其所為係犯刑法第201 條第1 項之偽造之有價證
    券罪、第216 條、第210 條之行使偽造私文書罪。其在本票
    上偽造丁○○之署押為其偽造有價證券犯行之階段行為，其
    行使偽造有價券之低度行為應為偽造之高度行為所吸收；又
    其偽造署押之行為屬偽造私文書之階段行為，其偽造私文書
    之低度行為亦為行使之高度行為所吸收，均不復另論。被告
    與告訴人均明知被告未經授權丁○○及乙○○同意而為上開
    犯行，則渠等二人間，就上開罪名，有犯意聯絡及行為分擔
    ，為共同正犯，公訴人漏未論及告訴人為共同正犯，容有未
    洽。而偽造本票既係意圖供行使之用，而在本票背面偽造背
    書，無非便於本票之行使，其間自有方法結果之牽連關係，
    依舊刑法第55條規定，為牽連犯，應從一重之偽造有價證券
    罪處斷。爰審酌被告素行、犯罪之動機、目的、手段及所造
    成危害、所得利益、經二次通緝始到案，犯罪後狡飾犯行之
    態度等一切情狀，量處如主文所示之刑，以資懲儆。又系爭
    本票就發票人甲○○之簽名捺印指紋部分乃屬真正，並非偽
    造，被告仍應負發票人之責任，不得宣告沒收，惟系爭本票
    偽造共同發票人丁○○部分，不問屬於犯人與否，併依刑法
    第205 條規定宣告沒收；系爭本票背面偽造之「乙○○」背
    書及偽造連帶保證人「乙○○」之切結書部分（以上均含偽
    造「乙○○」署押暨捺印指紋各1 枚，共計2 枚），均為被
    告犯罪結果所產生並交付予共犯即告訴人取得所有之物，而
    刑法關於沒收之規定雖有修正文字以使適用更期明確，但無
    影響刑罰之法律效果，且法律之適用應整體觀察，主從刑不
    宜割裂適用，而本案被告之犯行於所論罪之主刑之宣告既已
    經比較後決定適用舊刑法，關於沒收從刑之諭知，亦應整體
    適用舊刑法，爰依舊刑法第38條第1 項第3 款規定，均併予
    宣告沒收。
五、至於告訴人係與本案被告共同涉犯前揭偽造有價證券及行使
    偽造私文書犯行部分，應由本院另行依法告發函送偵查機關
    處理，附此敘明。
據上論斷，應依刑事訴訟法第299 條第1 項前段，刑法第2 條第
1 項前段、修正前刑法第28條、刑法第201 條第1 項、第216 條
、第210 條、第205 條、修正前刑法第55條、第38條第1 項第3
款，罰金罰鍰提高標準條例第1 條前段，判決如主文。
案經檢察官鄧媛到庭執行職務。
中    華    民    國    95    年    9     月    20    日
                  刑事第十二庭  審判長法  官  徐蘭萍
                                      法  官  林漢強
                                      法  官  林淑婷
以上正本證明與原本無異
如不服本判決應於送達後10日內向本院提出上訴狀
                                      書記官  廖貞音
中    華    民    國    95    年    9     月    20    日
附錄本案論罪科刑法條全文：
刑法第201條第1項：
意圖供行使之用，而偽造、變造公債票、公司股票或其他有價證
券者，處三年以上十年以下有期徒刑，得併科三千元以下罰金。
刑法第210條：
偽造、變造私文書，足以生損害於公眾或他人者，處五年以下有
期徒刑。
刑法第216條：
行使第210 條至第215 條之文書者，依偽造、變造文書或登載不
實事項或使登載不實事項之規定處斷。


司法院資訊處製作；財團法人民間司法改革基金會備份。
